臺灣高等法院臺中分院民事判決　　　　94年度上更(一)字第3號
　　上　訴　人　乙○○
　　訴訟代理人　林殷世　　律師
　　被　上訴人　甲○○○
　　訴訟代理人　蔡奉典　　律師
上列當事人間請求回復原狀事件，上訴人對於民國91年12月 6日
臺灣臺中地方法院90年度訴字第2040號第一審判決提起上訴，經
最高法院發回更審，本院於94年8月2日言詞辯論終結，茲判決如
下：
    主      文
原判決關於不利上訴人部分廢棄。
上開廢棄部分，被上訴人在第一審之訴駁回。
第一、二審暨發回前第三審訴訟費用（除確定部分外）均由被上
訴人負擔。
    事      實
一、上訴人聲明求為判決：(一)原判決不利於上訴人之部分廢棄。
    (二)上開廢棄部分，被上訴人在第一審之訴駁回。(三)第一、二
    審訴訟費用均由被上訴人負擔。其陳述略以：
  (一)上訴人係出於建屋銷售之目的，向訴外人林燈即被上訴人之
    妻，購買與系爭坐落台中縣太平市○○路段72-15地號土地
    相毗鄰之72-20至29地號土地，並為通行之實際需要，由林
    燈於民國89年4月20日簽訂買賣契約之同時，出具土地使用
    同意書（含協議書）與上訴人。林燈隨於89年4月24日將系
    爭土地贈與乃夫即被上訴人。該土地使用同意書內容載明，
    林燈願無條件提供系爭土地與上訴人通行，上訴人自得使用
    其全部範圍。而衡諸常情，約定使用通行權，當然包含開設
    道路舖設柏油。上訴人通行之權源，係來自於被上訴人之妻
    即林燈出具之土地使用同意書（含協議書），即本於契約關
    係而來，上訴人為正當行使通行權，為避免因通行造成環境
    之污染及使用方便性考量而舖設柏油，應不超出通行權之內
    容範圍。
  (二)依據林燈出具之土地使用同意及協議書，均載明係無條件提
    供系爭土地予上訴人通行。被上訴人之起訴書亦記載「上訴
    人對系爭土地有通行權，但權利僅止於通行，並無擅自鋪設
    柏油之權」，顯見被上訴人也認為上訴人得使用全部土地，
    僅就使用方法有爭執而已。
  (三)林燈出具本件土地使用同意書及協議書，係經被上訴人同意
    ，被上訴人自應受其拘束。此由證人即被上訴人之子林錫沂
    於原審所證：「（問有無出具同意書給被告通行）我代父、
    母出具土地使用同意書」（見原審卷第31頁勘驗筆錄）、證
    人即被上訴人之子林錫銘所證「（提示同意書，問當時你是
    否在場）當時我父親甲○○○及母親林燈、我們三兄弟均在
    場，對方乙○○及代書林敏卿、代書的女助理在場」（見本
    院前審卷第138 頁準備程序筆錄）。足證出具同意書及簽訂
    買賣契約時，林燈及被上訴人均在場，均同意出具該土地使
    用同意書，同意將系爭土地提供上訴人通行使用。
  (四)又依證人林敏卿證稱：「土地使用同意書（為聲請建照）成
    立在前，協議書成立在後，期間相隔約半個月左右，依此推
    算，本件以林燈名義出具之協議書，雖載日期為89年4月 20
    日，應發生在同年5月5日以後，即系爭土地已贈與上訴人，
    亦即被上訴人之子林錫沂代為出具該協議書時（字跡與同意
    書相同），被上訴人已是系爭土地之所有權人，其既同意供
    上訴人使用，更應受拘束，要無疑義。
  (五)被上訴人起訴時，自承「被告對系爭土地固有通行權，但其
    權利僅止於通行」，應係就訴外人林燈出具之土地使用同意
    及協議書，所應履行之債權契約債務，予以承擔之意，而對
    於被上訴人所為債務承擔表示，上訴人在訴訟中已多次引為
    主張，應認係同意其承擔外，上訴人再以訴狀，為同意被上
    訴人前揭承擔債務之意思表示。被上訴人既承擔第三人林燈
    ，應提供系爭土地予上訴人使用之債權契約義務，被上訴人
    也應受該契約之拘束。
  (六)按大法官釋字第349號解釋文：「最高法院48年台上字第106
    5 號判例，認為『共有人於與他共有人訂立共有物分割或分
    管之特約後，縱將其應有部分讓與第三人，其分割或分管契
    約，對於受讓人仍繼續存在』，就維持法律秩序之安定性而
    言，固有其必要，惟應有部分之受讓人若不知悉有分管契約
    ，亦無可得而知之情形，受讓人仍受讓與人所訂齲分管契約
    之拘束，有使善意第三人受不測損害之虞，與憲法保障人民
    財產權之意旨有違，首開判例在此範圍內，嗣後應不再援用
    」。其解釋理由明載：「民法上之法律行為，有債權行與物
    權行為，除法律有特別規定外，前者特定人間發生法律上之
    效力，後者於以公示方法使第三人得知悉之狀態下，對任何
    第三人均發生法律上之效力：：：如其事實為第三人明知或
    可得而知，縱為債權契約，其契約內容仍非不得對第三人發
    生法律上之效力」。己明白揭示，民法之債權行為，如其事
    實為第三人明知或可得而知，就維持法律秩序之安定性而言
    ，縱為債權契約，其契約內容仍非不得對第三人發生法律上
    之效力。本件被上訴人對於其前手出具同意書，將系爭土地
    提供上訴人使用之事實明知，嗣復自其前手受讓系爭土地，
    自應受該契約之拘束，上訴人即得依該同意書及協議書行使
    通行權利。
  (七)被上訴人既同意提供上訴人使用系爭土地，且對於使用範圍
    及方法，未為條件限制。且協議書內，更明示無條件提供系
    爭土地供上訴人通行使用，上訴人自得使用系爭土地之全部
    。系爭土地現為尚未徵收之計畫道路，為公眾利益，自不宜
    將系爭土地上之舖設柏油路面鏟除。再衡諸現代化之一般道
    路路面，非屬水泥路面即屬柏油路面，除非宥於經費之限制
    ，絕不致有人會故意容任道路之土石裸露，致人車往來時捲
    起漫天之塵煙，抑或遇雨滿地之泥濘，是依經驗法則觀之，
    在未特別約定之情形下，所謂通行權之內容（且非臨時通行
    權）自包含舖設柏油或水泥等合理開闢道路之行為在內。被
    上訴人抗辯舖設柏油路面，將可能被誤為既成道路，將來政
    府徵收時喪失被徵收之權利，顯屬無據，蓋認定既成道路，
    並非以是否在地上舖設柏油路面為認定依據，而係以供作道
    路使用時間為據。
  (八)上訴人係以通行使用系爭土地為買賣之條件，因而購買與系
    爭土地毗鄰之72-20至29地號土地，建屋銷售，且出賣人林
    燈所出具之同意書，業經上訴人持以向主管機關申請建築執
    照，倘若當時出賣人林燈不同意將系爭土地供上訴人通行，
    上訴人將不可能購買，且必然影響該土地交易之售價。是以
    ，上訴人購入前揭土地時，實則，已隱含使用系爭土地之對
    價在內，因此，出賣人林燈提供系爭土地，並非全然無償。
    被上訴人抗辯是為雙方和諧，同意上訴人通行部分土地，乃
    被上訴人之善意，但不可因他人之善意而軟土深掘，與事實
    誠屬不符。
  (九)按行使權利，履行義務，應依誠實及信用方法，此為民法第
    148條第2項所明定，最高法院79年台上字第2632號判決及90
    年台簡上字第35號判決也著有見解。被上訴人之配偶林燈出
    售土地予上訴人，於取得價款數日後，即迅將提供上訴人通
    行之系爭土地以贈與名義，移轉與被上訴人，再由被上訴人
    以土地所有人之地位，出面對上訴人以無權占有，訴請將系
    爭土地上柏油路面剷除，其行使權利，顯然有違誠實信用原
    則，其訴應無理由。
二、被上訴人聲明求為判決：(一)上訴駁回。(二)第二審訴訟費用由
    上訴人等負擔。其陳述略以：
  (一)系爭土地為被上訴人所有，該土地分割自上訴人所有同地段
    73-3地號土地，再由該73-3地號土地分割出 72-20至29等地
    號10筆。上訴人雖有權通行被上訴人所有之系爭土地以通公
    路，但應於通行必要之範圍內，擇其周圍地損害最少之處所
    及方法為之，此為民法第787條第2項所規定。上訴人縱為通
    行之需，其通行如台中縣太平地政事務所91年10月24日複丈
    成果圖所示編號Ｃ部分面積271 平方公尺部分以外，即可達
    到通行目的。但上訴人竟將系爭土地上之農作物全部剷除，
    將系爭土地全部舖設柏油路面，顯然違反比例原則，與民法
    第787條第2項規定不合，侵害被上訴人之所有權，被上訴人
    自得依物上請求權及侵權行為之法律關係，請求上訴人應將
    系爭土地上之柏油路面剷除。
  (二)系爭土地使用同意書及協議書之契約當事人為上訴人及訴外
    人林燈，林燈雖將系爭土地贈與被上訴人，但被上訴人僅單
    純受贈系爭土地，並未繼受該土地使用同意書及協議書而成
    為該契約當事人，故上訴人與林燈之約定之效力僅及於上訴
    人與林燈，對於非契約當事人之被上訴人並不具拘束力，此
    乃債權相對性之原則，此原則僅於債權契約已物權化且法律
    有特別規定時，始例外使該債權契約之效力及於第三人，如
    「買賣不破租賃」，即係租賃契約物權化之例，使具債權性
    質之租賃契約物權化，對於非契約當事人之買受人受租賃契
    約之拘束，除此之外債權契約對契約當事人以外之人應不生
    效力，此為法律之基本概念，不應混淆。
  (三)按民事訴訟法第478條第4項規定：「受發回或發交之法院，
    應以第三審法院所為廢棄理由之法律上判斷為其判決基礎」
    ，足見第三審法院所為廢棄理由之法律上判斷對受發回法院
    具有拘束力，受發回之法院不得持相反之見解。本件最高法
    院廢棄前審判決發回重新審理，其廢棄之理由為：「債權契
    約為特定人間之契約，僅有拘束訂約當事人之效力。系爭同
    意書及協議書為債權契約，原審既認其訂約人為上訴人及林
    燈，被上訴人並非契約當事人，則被上訴人自不受該等契約
    之拘束。司法院大法官釋字第349 號解釋所指情形，與本件
    不同。原審援引該解釋，認被上訴人應受其拘束，進而為被
    上訴人不利之判決，自有未合」。此廢棄之法律見解具有實
    質之拘束力，應受尊重。故上訴人所持之上訴理由與最高法
    院前開廢棄之法律見解不同，其上訴理由自無可採。
  (四)再司法院大法官第349 號解釋係針對分割共有物所為之解釋
    ，其所指之情形與本件不同，不可比附援引。又大法官之解
    釋固有拘束力，然其具有拘束力之部分應僅僅限於解釋文，
    或與該解釋文有關事項所表示之見解，而不包括解釋理由書
    所表示與解釋文無關之見解，亦即解釋理由書所表示與解釋
    文無關之法律見解，與一般判決理由所表示與判決主文無關
    之見解一樣，並無既判力。前開解釋理由固提及：「如其事
    實為第三人明知或可得而知，縱為債權契約，其契約內容仍
    非不得對第三人發生法律上之效力」，惟此理由與解釋文所
    解釋之事項無關，不具有拘束力，且違反債權相對性之原則
    ，使債權契約當事人以外之第三人亦須受債權契約之拘束，
    與法律之基本概念相違背，故尚難以該無拘束力之解釋理由
    推翻本件最高法院之發回意旨。
  (五)被上訴人乃因配偶林燈已同意上訴人通行系爭土地，為顧及
    情理而於起訴時在起訴書表示同意讓上訴人通行部分土地，
    此乃被上訴人為使雙方和諧而釋出之善意，但人不可因他人
    之善意而「軟土深掘」，被上訴人同意讓上訴人無償通行部
    分土地，上訴人不知感恩，竟將系爭土地視為囊中之物，不
    顧被上訴人之反對，擅自將系爭土地全部舖上柏油，實為無
    理由。
  (六)又系爭土地之地目為田，雖被編訂為計劃道路，但原供作農
    作使用（上訴人擅自將之填土舖設柏油），依土地法第83條
    規定：「編為某種使用地之土地，於其所定之使用期限前，
    仍得繼續為從來之使用」。故系爭土地雖被編訂為計劃道路
    ，但仍得繼續作農業使用，況且被編訂為計劃道路之土地，
    政府機關何時徵收實未可知，但上訴人竟以系爭土地被編訂
    為計劃道路為由，而主張伊可自行舖設柏油作為道路通行，
    顯非適法。且如於其上舖設柏油，會被主管機關認定為既成
    道路，而主管機關一向拒絕徵收既成道路土地，此舉將對被
    上訴人之權益損害至鉅。
    理      由
一、被上訴人主張：系爭坐落台中縣太平市○○路段 72-15地號
    之土地為伊所有，該土地分割自上訴人所有同地段73-3地號
    土地，再由該73-3地號土地分割出 72-20至29等地號10筆。
    上訴人雖有權通行伊所有之系爭土地以通公路，但應於通行
    必要之範圍內，擇其周圍地損害最少之處所及方法為之。伊
    所有系爭土地地目為田，原作農業使用種植農作物，但上訴
    人為通行之需，竟將其上農作物剷除，全部舖設柏油路面，
    顯然違反民法第787條第2項之規定，侵害伊之所有權，伊自
    得依物上請求權及侵權行為之法律關係，訴請將系爭土地上
    之柏油路面剷除。又該系爭土地使用同意書及協議書之契約
    當事人為上訴人與訴外人林燈，而林燈雖將系爭土地贈與伊
    ，但伊僅單純受贈系爭土地，並未繼受該土地使用同意書及
    協議書而成為契約當事人，故上訴人與林燈約定之效力僅及
    於上訴人與林燈，對於非契約當事人之伊並不具拘束力，此
    乃債權相對性之原則。且依民事訴訟法第478條第4項規定：
    「受發回或發交之法院，應以第三審法院所為廢棄理由之法
    律上判斷為其判決基礎」，第三審法院所為廢棄理由之法律
    上判斷對受發回法院具有拘束力，受發回之法院不得持相反
    之見解。本件最高法院廢棄前審判決發回重新審理，其廢棄
    之理由為：「系爭同意書及協議書為債權契約，原審既認其
    訂約人為上訴人及林燈，被上訴人並非契約當事人，則被上
    訴人自不受該等契約之拘束」，此廢棄之法律見解具有實質
    之拘束力，應受尊重。再司法院大法官第 349號解釋係針對
    分割共有物所為之解釋，其具拘束力之部分應僅限於解釋文
    ，或與該解釋文有關事項所表示之見解，不包括解釋理由書
    所表示與解釋文無關之見解，故上開解釋理由提及：「如其
    事實為第三人明知或可得而知，縱為債權契約，其契約內容
    仍非不得對第三人發生法律上之效力」，此與解釋文所解釋
    之事項無關，不具有拘束力，不能推翻本件最高法院之發回
    意旨。另系爭土地雖被編訂為計劃道路，但仍得繼續原來之
    農作使用，上訴人擅自將農作物剷除，予以填土舖設柏油，
    作為道路通行，顯非適法等語。
二、上訴人則以：伊係出於建屋銷售之目的，向被上訴人之妻林
    燈購買與系爭土地毗鄰之 72-20至29地號土地，並為通行之
    實際需要，由林燈於89年 4月20日簽訂買賣契約之同時，出
    具土地使用同意書（含協議書）與伊。林燈隨於89年 4月24
    日將系爭土地贈與被上訴人。該土地使用同意書內容載明，
    林燈願無條件提供系爭土地與伊通行，伊自得使用其全部範
    圍。而衡諸常情，約定使用通行權，當然包含開設道路舖設
    柏油，以避免因通行造成環境之污染及使用之方便，應不超
    出通行權之內容範圍。又林燈出具土地使用同意書及協議書
    時，被上訴人在場知情同意，自應受其拘束。且依大法官釋
    字第 349號解釋理由揭示，民法之債權行為，如其事實為第
    三人明知或可得而知，就維持法律秩序之安定性而言，縱為
    債權契約，其契約內容仍非不得對第三人發生法律上之效力
    。被上訴人對於其前手出具同意書，將系爭土地提供伊使用
    之事實明知，嗣復自其前手受讓系爭土地，自應受該契約之
    拘束。又依民法第148條第2項規定，行使權利，履行義務，
    應依誠實及信用方法，被上訴人之配偶林燈於出售土地予伊
    ，取得價款數日後，即迅將提供伊通行之系爭土地以贈與名
    義，移轉與被上訴人，再由被上訴人以土地所有人之地位，
    出面對伊主張無權占有，訴請將柏油路面剷除，有違誠實信
    用原則，其訴顯無理由等語，資為抗辯。
三、本件被上訴人於原審起訴，求為判決命上訴人應將系爭72-1
    5 地號土地上之柏油路面剷除，經原審判決其中如台中縣太
    平地政事務所91年10月24日複丈成果圖所示編號Ｃ部分面積
    271 平方公尺部分勝訴，而駁回被上訴人其餘之訴。上訴人
    對其所受敗訴判決提起上訴後，被上訴人亦對其敗訴部分提
    起附帶上訴（即系爭土地除Ｃ以外部分），惟本院前審駁回
    其附帶上訴後，未據聲明不服，該部分業受敗訴判決確定。
    而本院前審對於原審判命上訴人應將Ｃ部分土地上之柏油路
    面剷除，則予以廢棄改判被上訴人敗訴，因被上訴人不服上
    訴，經最高法院發回更審。兩造於本審分別為上述之主張及
    抗辯，並對下列事項不爭執：系爭72-15土地及 72-3（嗣
    分割為72-3、72-20至29 ）地號土地，原皆為被上訴人之妻
    林燈所有。林燈將72-20至29 土地，售予上訴人乙○○，
    並以「土地使用權同意書」、「89年 4月20日協議書」同意
    上訴人通行系爭土地。林燈於89年 4月24日將系爭土地贈
    與其夫即被上訴人，並已完成移轉登記。上訴人乙○○於
    系爭土地上鋪設柏油路面；於 72-20至29土地上建屋，連同
    基地（即72-20至29 土地）出售予訴外人，且已完成移轉登
    記。被上訴人不再爭執：上訴人得於系爭土地之Ｃ以外部
    分通行並鋪設柏油路面。而兩造爭執所在，亦即本件應審酌
    之重點為：被上訴人是否應受前揭「土地使用權同意書」
    、「協議書」之拘束？上訴人得否通行（使用）系爭土地
    之Ｃ部分？上訴人可否於其上鋪設柏油路面？爰分析說明
    如下：
  (一)上訴人主張，伊係出於建屋銷售之目的，向被上訴人之妻林
    燈，購買與系爭土地毗鄰之72-20至29 地號土地，並為通行
    之實際需要，由林燈於89年 4月20日簽訂買賣契約之同時，
    出具土地使用同意書（含協議書）與伊，該土地使用同意書
    內容載明「林燈願無條件提供系爭土地與伊通行」，林燈又
    於89年4月24日將系爭土地贈與被上訴人等事實，業據提出
    土地登記簿謄本、土地使用權同意書、協議書及內政部73年
    12 月4日台內營字第26772號函、土地買賣契約書、價金支
    票等為證（見原審卷第25、26、63、90頁；本院前審卷第
    108至130頁）。其中土地同意書及協議書部分，並經代書林
    敏卿於本院前審結證明確（見本院前審卷第101頁）。且證
    人即被上訴人之子林錦沂於原審證稱：伊有代理其父（按即
    被上訴人甲○○○）、母（按即林燈）出具土地使用權同意
    書（見原審卷第31頁）。是上訴人之主張，堪信為真實。
  (二)被上訴人之妻林燈出具前開土地使用同意書及協議書時，系
    爭土地之所有權人仍為林燈，該同意書記載：「土地使用同
    意書：：：太平番子72-15 地號：：：土地所有權人林燈（
    簽名、蓋章）」。另協議書記載：「同立協議書人乙○○甲
    方，林井窪、盧金龍簡稱乙方，林燈簡稱丙方，三方就道路
    用地使用權事宜協議如左：土地座落：太平市○○路段72
    -15 地號，係丙方所有權，丙方願無條件提供甲、乙雙方通
    行使用屬實，並出具土地使用權同意書由甲、乙雙方收執。
    （詳附圖於後）土地座落：同地段72-13 地號係為乙方所
    有權，乙方願無條件提供甲、丙雙方通行使用屬實，並出具
    土地使用權同意書，由甲、丙雙方收執。（詳附圖於後）
    甲方承購丙方不動產座落太平市○○路段72-3地號土地一筆
    ，丙亦同意提供前列道路使用通行權予甲方通行使用屬實，
    但日後甲方欲購鄰近之不動產，需經該上述之道路用地，丙
    方應供便，不得借故刁難或要求任何補貼費用情事。特立
    本協議書由甲、乙、丙各執一份」。並經林燈、上訴人簽名
    、蓋章，有該同意書、協議書在卷可稽。
  (三)證人即代書林敏卿於本院前審到庭結證稱：「協議書內容是
    我擬好以後再打字的，土地使用同意書內容是我寫的，二者
    均經林燈及乙○○簽名蓋章的。協議書上缺少乙方林井漥及
    盧金龍的簽章，是因乙方是太平市○○路段 72-13地主，當
    時有一方（但記不清是何方）說要寫在一起，所以我擬稿時
    才將乙方列入，至於後來乙方為何未簽名蓋章，我不清楚。
    土地使用同意書（為了聲請建造）成立在前，協議書成立在
    後，期間相隔約半個月左右，又因土地使用同意書係為了聲
    請建築執照使用，我不知建築師何時要使用，故同意書上未
    載明日期。當時成立同意書及協議書時系爭土地 （72-15）
    地主是林燈。上開同意書及協議書成立時，林龍興及林燈帶
    同他三名子女即林錫沂、林錫銘、張青吟到我事務所來一起
    辦的。當時乙○○與林燈僅談及土地供乙○○通行使用包括
    在系爭土地旁購買房屋之九戶屋主通行，但並未特別約定如
    何使用，亦未特別約定在系爭土地上鋪設柏油路。又林燈及
    乙○○並就同地段的 72-3（事後分割為72-20至29地號）成
    立買賣契約，才書立該協議書，以便乙○○出賣上開九戶房
    屋後能確保該等屋主有通行權。又成立協議書時並未約定系
    爭土地上鋪設柏油路之事宜」等語，核與上開同意書、協議
    書之記載相吻合，自可採信。
  (四)查林燈與被上訴人甲○○○乃夫妻關係，且訂立同意書之時
    ，林燈與甲○○○均在現場，業經其子林錫銘於本院前審證
    述屬實（見本院前審卷第137、138頁），則林燈與甲○○○
    自就系爭72-15地號土地，係因林燈將72-20至29土地，售予
    上訴人乙○○建屋銷售，而提供上訴人及其購屋人通行使用
    之事，當知之甚稔。雖上開土地使用同意書及協議書係由當
    時出售 72-20至29土地及系爭土地之所有權人林燈所出具，
    以債權契約為特定人間之契約，僅有拘束訂約當事人之效力
    ，被上訴人並非契約當事人。且司法院大法官釋字第 349號
    解釋文：「最高法院48年度台上字第1065號判例，認為『共
    有人於與其他共有人訂立共有物分割或分管之特約後，縱將
    其應有部分讓與第三人，其分割或分管契約，對於受讓人仍
    繼續存在』，就維持法律秩序之安定性而言，固有其必要，
    惟應有部分之受讓人若不知悉有分管契約，亦無可得而知之
    情形，受讓人仍受讓與人所訂分管契約之拘束，有使善意第
    三人受不測損害之虞，與憲法保障人民財產權之意旨有違，
    首開判例在此範圍內，嗣後應不再援用：：：」。然觀之上
    開解釋理由明載：「民法上之法律行為，有債權行與物權行
    為，除法律有特別規定外，前者特定人間發生法律上之效力
    ，後者於以公示方法使第三人得知悉之狀態下，對任何第三
    人均發生法律上之效力：：：如其事實為第三人明知或可得
    而知，縱為債權契約，其契約內容仍非不得對第三人發生法
    律上之效力」。則明白揭示，民法之債權行為，如其事實為
    第三人明知或可得而知，就維持法律秩序之安定性而言，縱
    為債權契約，其契約內容仍非不得對第三人發生法律上之效
    力。是上開司法院大法官針對分割共有物所為之解釋文，其
    所指之情形固與本件不同，但其解釋理由揭示意旨，對於明
    知其妻林燈已出具土地使用同意書、協議書，將系爭土地提
    供上訴人通行使用，復自其妻之手受讓系爭土地之被上訴人
    而言，自仍應受該同意書、協議書之拘束，始足以維持法律
    秩序之安定性。則上訴人自得依該同意書及協議書對被上訴
    人主張通行權利，自非無權占有，亦無侵權行為可言。
  (五)按行使權利，履行義務，應依誠實及信用方法，此為民法第
    148條第2項所明定。上訴人以通行使用系爭土地為買賣之條
    件，向被上訴人之配偶林燈購買與系爭土地毗鄰之72-20 至
    29地號土地，建屋銷售，林燈於此條件下出售土地予上訴人
    ，竟於取得價款後，即迅將提供上訴人通行之系爭土地以贈
    與名義，移轉與被上訴人，被上訴人知情而受贈，竟以土地
    所有人之地位，出面對上訴人主張無權占有，訴請將系爭土
    地上之柏油路面剷除，其行使權利，顯然有違上述誠實信用
    原則。
  (六)依據被上訴人之配偶林燈所出具之土地使用同意書、協議書
    之約定，系爭土地既應提供通行之用，而雙方並未限定「不
    得」舖設柏油路面，上訴人主張伊為避免人車往來時揚起漫
    天沙塵，抑或遇雨滿地之泥濘，造成環境之污染及通行不便
    ，而在系爭土地上舖設柏油，顯未超越通行權之使用範圍。
    被上訴人雖抗辯稱如舖設柏油路面，將來政府徵收時，可能
    被誤為既成道路，而喪失被徵收之權利云云。然認定是否既
    成道路，與道路是否有舖設柏油路面無關，被上訴人以此抗
    辯，殊無足採。另證人即被上訴人之子林錫沂、林錫銘雖證
    稱當時曾有口頭約定不能舖設柏油云云，但所述與上開土地
    使用同意書、協議書未有此記載，及證人即代書林敏卿證稱
    雙方並未約定系爭土地上鋪設柏油路之事宜等情不符，自不
    足取。
  (七)又民法第 787條規定「土地因與公路無適宜之聯絡，致不能
    為通常使用者，土地所有人得通行周圍地以至公路。但對於
    通行地因此所受之損害，應支付償金」、「前項情形，有通
    行權人，應於通行必要之範圍內，擇其周圍地損害最少之處
    所及方法為之」。此乃法定之袋地所有人之必要通行權之規
    定，並不能以此限縮上訴人依前揭土地使用同意書、協議書
    所約定得通行系爭土地之全部。被上訴人引據上開規定，主
    張上訴人縱有權通行系爭土地，也應於通行必要之範圍內，
    擇其周圍地損害最少之處所及方法為之，其通行如台中縣太
    平地政事務所91年10月24日複丈成果圖所示編號Ｃ部分面積
    271 平方公尺部分以外，即可達到通行目的，不應將系爭土
    地上全部舖設柏油，違反比例原則云云，亦屬無據。
四、綜上所述，被上訴人應受其妻林燈所出具「土地使用權同意
    書」、「協議書」之拘束，上訴人得通行（使用）系爭土地
    之全部包括台中縣太平地政事務所91年10月24日複丈成果圖
    所示編號Ｃ部分面積 271平方公尺在內，且其在系爭土地上
    舖設柏油，未超越通行權之使用範圍。是被上訴人主張依民
    法第767條物上請求權及第184條侵權行為之法律關係，訴請
    上訴人拆除系爭土地上Ｃ部分所舖設柏油路面，為無理由，
    不應准許。原審判命上訴人應將系爭土地上如台中縣太平地
    政事務所91年10月24日複丈成果圖所示編號Ｃ部分面積 271
    平方公尺之柏油路面剷除，即有未合。上訴意旨指摘原判決
    不當，求予廢棄改判，為有理由。自應由本院予以廢棄改判
    ，如主文第二項所示。
五、本件事證已臻明確，兩造其餘攻擊或防禦方法及所提證據，
    均與本院心證之形成及判決結果，不生影響，爰不一一再加
    以論述，併此敘明。
六、據上論結，本件上訴為有理由，依民事訴訟法第450條、第
    78條，判決如主文。
中　　華　　民　　國　　94　　年　　8 　　月　　16　　日
                      民事第五庭審判長法　官  陳滿賢
                                      法　官  朱  樑
                                      法　官  古金男
以上正本係照原本作成。
如對本判決上訴，須於收受判決送達後二十日內向本院提出上訴
書狀，其未表明上訴理由者，應於提出上訴後二十日內向本院提
出上訴理由書 (須按他造人數附具繕本)。
上訴時應提出委任律師為訴訟代理人之委任狀。具有民事訴訟法
第四百六十六條之一第一項但書或第二項之情形為訴訟代理人者
，另應附具律師及格證書及釋明委任人與受任人有該條項所定關
係之釋明文書影本。
                                      書記官  王麗英
中　　華　　民　　國　　94　　年　　8 　　月　　17　　日
                                                      Ｈ
